臺灣臺北地方法院民事判決　　　　　　　 94年度訴字第603號
原　　　告　甲○○
　　　　　　地○○
共　　　同
訴訟代理人　楊金順律師
複代理人　　曾朝誠律師
　　　　　　丙○○
被　　　告　己○○○
　　　　　　辰○○
　　　　　　辛○○○
　　　　　　午○○
　　　　　　卯○○
　　　　　　丑○○
　　　　　　寅○○
　　　　　　未○○
　　　　　　亥○○
　　　　　　壬○○
　　　　　　酉○○
　　　　　　子○○
　　　　　　巳○○
　　　　　　戌○○
　　　　　　戊○○
　　　　　　乙○○
　　　　　　丁○○
共　　　同
訴訟代理人　申○○
上列當事人間遷讓房屋等事件，本院於民國94年9月22日言詞辯
論終結，判決如下：
    主  文
被告辰○○、黃陳鳳、丑○○、未○○、壬○○、子○○應將
占有如附表所示之房屋騰空遷讓返還予原告，並應自民國94年1
月3日起至遷讓房屋之日止，按月給付原告新台幣伍仟陸佰拾
壹元。
原告其餘之訴駁回。
訴訟費用由被告辰○○、黃陳鳳、丑○○、未○○、壬○○、
子○○負擔。
本判決原告勝訴部分於原告以新台幣捌拾玖萬元供擔保後，得假
執行。但被告辰○○、黃陳鳳、丑○○、未○○、壬○○、子
○○如以新台幣貳佰陸拾柒萬仟貳佰元為原告預供擔保，得免
為假執行。
原告其餘假執行之聲請駁回。
    事實及理由
甲、程序部分：
　　按訴狀送達後，原告不得將原訴變更或追加他訴。但有下列
  　各款情形之一者，不在此限：二、請求之基礎事實同一者。
    原告於判決確定前，得撤回訴之全部或一部。但被告已為本
    案之言詞辯論者，應得其同意。訴之撤回應以書狀為之，但
    於期日，得以言詞向法院或受命法官為之，民事訴訟法第25
    5條第1項第2款、民事訴訟法第262條第1項及第2項分別訂有
    明文。查原告起訴時以己○○○、辰○○、辛○○○、午○○、卯○○、丑○○、寅○○、未○○、亥○○、壬○○、
    酉○○、子○○、巳○○、天○○、戌○○、戊○○、乙○○、庚○○、丁○○、癸○○為被告，嗣對被告天○○、庚○○、癸○○撤回起訴，揆諸上開規定，並無不合，應予准
    許。
乙、實體部分：
一、原告主張：緣坐落於台北市○○區○○段2小段777號、門牌
    號碼為台北市○○區○○路1段191巷1弄9號3樓之如附表所
    示之不動產（下稱系爭不動產），原為被告己○○○所有，
    經其債權人聲請拍賣抵押物，由原告於本院93年度執字第
    18954號清償債務強制執行事件公開拍賣程序中予以拍定，
    原告繳足價金後，經本院執行處於94年1月3日發給不動產權
    利移轉證明書，並辦理所有權移轉登記在案，而被告現今仍
    占有系爭房屋。原告既為系爭房屋所有權人，被告無正當權
    源占有使用系爭房屋，原告自得依據所有物返還請求權訴請
    被告將附表所示之房地返還予原告。又被告辰○○雖稱其與
    被告己○○○間有租賃關係，但前開租賃關係顯係為被告辰
    ○○與被告己○○○間通謀虛偽意思表示所為，應屬無效，
    被告既無合法權源占有、使用原告所有之房屋，原告自得依
    據不當得利、侵權行為之法律關係，訴請被告給付賠償其所
    受損害及被告所得之利益，依據系爭房屋周遭房屋租金行情
    ，每月為新台幣（下同）2萬元，原告自得請求自94年1月3
    日起起（即本院民事執行處發給不動產權利移轉證明書之日
    ）起至遷讓交還系爭房屋，按月給付2萬元等語。並聲明：
    (一)被告應將占有如附表所示之房屋騰空遷讓返還予原告；(二)
    被告應自94年1月3日起至遷讓房屋之日止，按月連帶給付二
    萬元之損害金予原告；(三)願供擔保，請准宣告假執行。
二、被告則以：被告辰○○與被告己○○○就系爭房屋訂有租賃
    契約，租賃期間自87年5月1日起至97年4月30日止，基於買
    賣不破租賃原則，系爭不動產雖經法院拍賣，上開租賃契約
    即未於拍賣程序被除去，被告自得使用至97年4月30日止，
    系爭房屋即有租賃契約存在，原告主張其為虛偽，自應舉證
    證明。且原告明知被告就系爭房屋有租賃權存在，執行法院
    於拍賣時亦已註明第三人租用不點交，竟於拍定取得系爭不
    動產所有權後，主張被告有侵權行為，應負擔相當於租金之
    損害而提起本訴應屬無端興訟等語，資為抗辯。並聲明：(一)
    原告之訴及假執行聲請均駁回；(二)如受不利判決，願供擔保
    請准宣告免為假執行。
三、本件兩造不爭執事項：
（一）本件如附表所示之房屋，原為被告己○○○所有，經其債
      權人即訴外人交通銀行股份有限公司（下稱交通銀行）聲
      請拍賣抵押物（案號為：93年度執字第18954號清償債務
      強制執行事件），原告於前開執行案件中以0000000元拍
      定，原告繳足價金後，經本院民事執行處於94年1月3日發
      給不動產權利移轉證明書，並辦理所有權移轉登記在案，
      而被告現今仍占有系爭房屋。
（二）本院民事執行處於89年11月23日查封系爭房屋時，經被告
      辰○○在場陳述：系爭房屋為其所承租，租期10年，自87
      年5月1日起至97年4月30日止，租金10年一次付清，並簽
      立書面租約。故本院民事執行處原訂之拍賣條件為因被告
      承租使用房屋，故拍賣後不點交。
（三）系爭房屋之現占有人為辰○○、辛○○○、丑○○、未○○、壬○○、子○○。
四、得心證之理由：
    按所有人對於無權占有或侵奪其所有物者，得請求返還之。
    民法第767條前段定有明文。查，本件原告係於執行程序中
    拍定並經執行法院核發權利移轉證書取得系爭不動產之所有
    權，但被告否認其係無權占有人，並以前揭情詞置辯。故
    本件之主要爭點厥為：(一)被告是否有合法權源占有、使用系
    爭房屋；(二)原告請求相當租金之不當得利及損害賠償之金額
    是否妥適。現就本件之爭點析述如后：
（一）關於被告是否有合法權源占有、使用系爭房屋之爭點部分
      ：
    1.按強制執行上之拍賣，應解釋為買賣之一種，即拍定人為
      買受人，而以拍賣機關代替債務人立於出賣人之地位。最
      高法院49年台抗字第83號判例著有明文可參。復按拍賣之
      不動產，買受人自領得執行法院所發給權利移轉證書之日
      起，取得該不動產所有權，債權人承受債務人之不動產者
      亦同。前項不動產原有之地上權、永佃權、地役權、典權
      及租賃關係隨同移轉。但發生於設定抵押權之後，並對抵
      押權有影響，經執行法院除去後拍賣者，不在此限。強制
      執行法第98條第1項、第2項亦分別定有明文可參。查，本
      件原告經本院拍賣程序取得系爭不動產，應認為係繼受取
      得該不動產並非原始取得，故如系爭不動產上已存有租賃
      關係時，除非經執行法院認定該租賃權係設定於抵押權成
      立後，且對抵押權有影響而將租賃關係除去外，否則，依
      買賣不破租賃原則，原告即應繼受該租賃關係。
    2.執行機關於強制執行程序中，僅能就執行名義而為執行，
      不能審查執行名義之當否，但執行程序中所涉及之實體上
      事項，執行法院為進行執行程序所必要者，必須加以調查
      審認。然此部分之調查，應認僅係為執行法院便利執行起
      見，對於實體法之法律關係不生既判力，民事法院不當然
      受該認定之拘束。查，本件系爭不動產拍賣程序中，本院
      執行處認為89年11月23日查封系爭房屋時，經被告辰○○
      在場陳述：系爭房屋為其所承租，租期10年，自87年5 月
      1日起至97年4月30日止，租金10年一次付清，並簽立書面
      租約。故本院執行處原訂之拍賣條件為「164建物（即系
      爭房屋）現由第三人辰○○承租中，期間自87.5.1起至97
      .4.30 止，拍賣後不點交」，有本院拍賣公告及系爭房屋
      租賃契約書附卷可考。因供拍賣之不動產是否點交，通常
      影響應買人應買之意願及法院所判斷拍賣物之底價，故本
      院民事執行處所為關於被告於系爭不動產成立租賃契約之
      判斷，應認僅係為執行法院於拍賣條件中決定是否點交予
      拍定人或承受人，及擇定合理之底價，進而便利執行程序
      之續行所為之判斷，而前開認定之結果，並無既判力可言
      。即雖系爭房屋租賃契約書形式上為真正，惟袛能認為有
      形式之證據力，故該租賃關係是否確實存在，既無既判力
      且未經利害關係人為辯論，故自應認本院不受前開執行法
      院函文之拘束，其實質的證據力之能無，即其內容是否足
      以證明待證之事實，自應由事實審法院曉喻兩造為適當完
      全之辯論，使得盡其攻擊防禦之能事，始足以資判斷（最
      高法院48年度台上字第837琥判例參照）。
    3.又本件被告辰○○雖提出租賃契約，辯稱：其與被告己○○○間有租賃關係云云，但原告主張該租賃契約係為被告
      辰○○與被告己○○○間所為之通謀虛偽意思表示，應屬
      無效。故本件首應判斷該租賃契約是否如原告所稱係被告
      辰○○與被告己○○○間所為之通謀虛偽意思表示。經查
      ：
    (1)被告辰○○提出之系爭房屋租賃契約書，其中第3條約定
      ：「租金每月新台幣　元正（收款收據）乙方不得藉任何
      理由施延或拒納（電燈費及自來水費另外）十年租金一次
      繳清」（本院卷第45頁）。上開約定就租金處空白，則被
      告己○○○與被告辰○○就租賃契約之必要之點即租金為
      若干，即屬不明。依被告辰○○到場陳稱：「（原告訴訟
      代理人問：當時有無約定每月租金多少？）沒有約定，不
      用付也可以，兄妹沒有計較這個」等語（本院卷第98頁）
      ，足認被告己○○○與被告辰○○於締約時，並未約定明
      確租金，顯與一般租賃契約訂立時需約定明確租金支付之
      習慣不符，難認為合理。又上開租賃契約書第3條雖約定
      「十年租金一次付清」，惟被告辰○○到庭陳稱：「租金
      十年一次繳清是兄弟姐妹講好一次繳清，既然有困難，以
      後就不用付租金。」等語（本院卷第97頁），與被告己○○○到場陳述：「怕將來小孩有糾紛，上面雖然寫一次繳
      清，雙方的意思是有能力再付，系爭房屋一直都是他們在
      住。」等語（本院卷第97頁）對照，可知其兩人就租金之
      認知差距太大，亦難認為合理。再查，租賃契約第15條約
      定：「印花稅各自負擔。」。第16條約定：「本件租屋之
      房屋稅、綜合所得稅等，若較出租前之稅額增加時，其增
      加部分，應由乙方（辰○○）負責補貼，乙方決不異議。
      」第18條約定：「本租金憑單扣繳由甲方（己○○○）負
      責向稅捐稽征機關負責繳納。」然被告辰○○已居住系爭
      房屋多年，依社會經濟發展之變化，各項稅捐勢必增加，
      惟不見被告等提出任何繳稅憑單，實與常理相悖。是原告
      主張被告己○○○與被告辰○○之租賃契約為通謀虛偽意
      思表示所為，即非無稽。
    (2)由被告己○○○到場證稱：「出租人與承租人為兄妹，收
      取租金時並未立據，無法提出證明，是現金交付，因為被
      告辰○○侍奉母親，租金給他優待。」、「（法官問：是
      否與辰○○是兄妹？為何將系爭房屋出租給他？）當時因
      我母親是他扶養，他又沒房子，他要租房子，我就把房子
      租給他，剛開始是借給他住，為了怕下一代有爭執，所以
      才定契約，當時我住公家房子，所以契約一下就定十年，
      租金因為他很困難，所以一次拿二、三萬給我，以後有能
      力再付給我，但因為他很困難，所以以後都沒有再付給我
      ，怕將來小孩有糾紛，上面雖然寫一次繳清，雙方的意思
      是有能力再付，系爭房屋一直都是他們在住。」（本院卷
      第97頁）、「（原告訴訟代理人問：請被告確認給付的金
      額為多少？）確切的金額是多少我不記得，不超過三萬元
      ，沒有立據，租金是在寫好租約後在系爭房屋付給我的，
      後後來就沒有再付過，租約是我要我嫂嫂寫好再由我蓋章
      ，押租金一萬元應該是有包括在租金的二、三萬內，但時
      間太久，記不太清楚，當時沒有約定每月租金是多少，有
      約定要租十年，但租金十年多少沒有約定，我母親在70或
      71年時去世」等語（本院卷第98頁），與被告辰○○到證
      稱：「（原告訴訟代理人問：當時有無約定每月租金多少
      ？）沒有約定，不用付也可以，兄妹沒有計較這個。」等
      語（本院卷第98頁）比對，亦可知兩者間就租金之給付證
      述不一致，且簽訂租賃契約而不收租金，實與一般社會經
      驗不符。又被告辰○○證稱：「（法官問：87年為何會與
      己○○○簽租約？）我從64年就住在系爭房屋，是和我母
      親一起住的，我母親過世後就開始定租約，租約定十年，
      到期後因為生意不好，所以87年才再訂系爭契約，簽約時
      拿一萬元的押租金，後來才再給三、五萬，大概隔了幾個
      月，是標會來的，租金十年一次繳清是兄弟姊妹講好一次
      繳清，既然有困難，以後就不用付租金。」等語（本院卷
      第97頁），亦與被告己○○○到場所陳: 「租金因為他很
      困難，所以一次拿二、三萬給我，以後有能力再付給我，
      但因為他很困難，所以以後都沒有再付給我」等語（本院
      卷第97頁），兩者說詞不一致，益徵被告己○○○與被告
      辰○○之租賃契約實為通謀虛偽意思表示。
    4.綜上，原告主張被告辰○○與己○○○通謀虛偽成立租賃
      契約之意思表示，欲造成本件拍賣之不動產上有租賃關係
      存在之情形，進而使執行法院公告之拍賣條件為不點交系
      爭房屋，使應買人無法取得系爭房屋之現實使用而降低應
      買人應買意願甚或可造成系爭不動產無法拍定之情事，應
      為可採。又被告辰○○與己○○○間所為租賃關係係因通
      謀虛偽意思表示而無效，故被告辰○○、黃陳鳳、丑○○、未○○、壬○○、子○○既無合法權源占有系爭房屋
      ，原告為系爭房屋之所有權人，自得訴請被告辰○○、黃
      陳鳳、丑○○、未○○、壬○○、子○○自系爭房屋騰
      空遷讓返還。至被告己○○○、午○○、丑○○、寅○○
      、亥○○、酉○○、巳○○、戌○○、戊○○、乙○○、
      丁○○現並未占有系爭房屋，為兩造所是認，故原告訴請
      被告己○○○、午○○、丑○○、寅○○、亥○○、酉○○、巳○○、戌○○、戊○○、乙○○、丁○○騰空遷讓
      返還系爭房屋，為無理由，此部分應予駁回。
（二）關於原告請求相當租金之不當得利及損害賠償金額部分：
    1.按無法律上之原因而受利益，致他人受損害者，應返還其
      利益，民法第179條定有明文。無權占有他人房地，可能
      獲得相當於租金之利益，亦有最高法院61年台上字第1695
      號判例參照。本件被告辰○○、黃陳鳳、丑○○、未○○、壬○○、子○○無權占有系爭土地已如前述，則其獲
      有相當於租金之不當得利，並致原告受有損害，堪可認定
      ，原告自得請求被告辰○○、黃陳鳳、丑○○、未○○
      、壬○○、子○○給付相當於租金之不當得利。又我國強
      制執行法法關於應買人何時取得不動產所有權之規定，非
      如德國立法例係以許可拍定時即認定拍定人取得所有權，
      而以拍定人取得權利移轉證書時為準（強執執行法第98條
      第1項參照），本件原告既於94年1月3日取得權利移轉證
      明書而成為系爭不動產之所有權人，自得從是日起請求被
      告辰○○、黃陳鳳、丑○○、未○○、壬○○、子○○
      賠償相當租金之不當得利、損害賠償部分，原告逾此部分
      之請求即屬無據，應予駁回。另因被告己○○○、午○○
      、丑○○、寅○○、亥○○、酉○○、巳○○、戌○○、
      戊○○、乙○○、丁○○等未占有系爭房屋，原告該部分
      訴請騰空遷讓騰空遷讓返還系爭房屋，為無理由，已經駁
      回，有如前述，則原告訴請被告己○○○、午○○、丑○○、寅○○、亥○○、酉○○、巳○○、戌○○、戊○○
      、乙○○、丁○○賠償相當租金之不當得利、損害賠償部
      分，亦應認無理由，應予駁回。
    2.復按，城市地方房屋之租金，以不超過土地及其建築物申
      報總價額年息百分之十為限，而此項規定於租用基地建築
      房屋者亦得準用，土地法第97條第1項、第105條分別定有
      明文。其次，所謂土地價額係指法定地價而言；土地所有
      人依土地法所申報之地價為法定地價，土地法第148條亦
      定有明文。經查，系爭房屋依據本院不動產權利移轉證書
      拍定金額額為700000元，而系爭土地93年1月之申報地價
      為31674元等情，此有被告提出之房屋稅繳款書、台北市
      土地登記謄本附卷可稽。原告雖主張依據系爭房屋周遭房
      屋租金行情已達每月2萬元，然原告並未提出任何資料為
      證，顯係為原告為故意規避前開土地法計算方式之適用，
      而欲獲得較高之利益，本院認依據原告所述不足證明系爭
      房屋每月所得租金已達2萬元。本院另審酌系爭建物屋齡
      約30年，係坐落在文山區○○路之巷弄內，並未臨接大馬
      路，四週均為住家，前面為永建國小等情狀，此有本院勘
      驗測量筆錄附卷足憑（本院卷第106至107頁），認為系爭
      房屋、土地租金以該房地申報總價額百分八之計算為適當
      。則揆諸前揭說明，原告請求被告辰○○、黃陳鳳、丑
      ○○、未○○、壬○○、子○○給付原告自取得權利移轉
      證明書（即94年1月3日）起至遷讓房屋之日止每月給付相
      當於租金之損害，計為五千六百三十一元（計算式（《
      31674Ｘ89.42Ｘ792／15500》＋700000）Ｘ0.08／12＝
      5631元以下四捨五入），為有理由，應予准許，至逾此請
      求之部分，則屬無據，不應准許。
五、本件事證已臻明確，兩造其餘攻擊防禦方法及所提證據經審
    酌於判決之結果不生影響，爰不一一加以論述，附此敘明。
六、本判決原告勝訴部分，兩造分別陳明願供擔保，請求宣告假
    執行或免為假執行，經核均無不合，爰分別酌定相當之擔保
    金額，予以准許。至原告敗訴部分，其假執行之聲請即失所
    附麗，應予駁回。
七、據上論結，本件原告之訴一部有理由，一部無理由，依民事
    訴訟法第79條、第390條第2項、第392條，判決如主文。
中　　華　　民　　國　　94　　年　　10　　 月　　6　　日
                  民事第三庭    法　官　曾啟謀
以上正本係照原本作成
如對本判決上訴，須於判決送達後20日內向本院提出上訴狀
中　　華　　民　　國　　94　　年　　10　　 月　　6　　日
                                書記官　王月伶
附註：
民事訴訟法第392條
法院得宣告非經原告預供擔保，不得為假執行。
法院得依聲請或依職權，宣告被告預供擔保，或將請求標的物提
存而免為假執行。
依前項規定預供擔保或提存而免為假執行，應於執行標的物拍定
、變賣或物之交付前為之。
